【裁判字號】    89,上訴,1690
【裁判日期】    900120
【裁判案由】    搶奪
【裁判全文】
臺灣高等法院高雄分院刑事判決                  八十九年度上訴字第一六九號
    上  訴  人
    即  被  告  丙○○
右上訴人因搶奪案件，不服臺灣高雄地方法院八十九年度訴字第七五八號，中華民國
八十九年八月八日第一審判決（起訴案號：臺灣高雄地方法院檢察署八十八年度偵字
第二三七三四號），提起上訴，本院判決如左：
    主    文
原判決關於丙○○搶奪部分撤銷。
丙○○以強暴使人行無義務之事，累犯，處有期徒刑參月，如易科罰金，以參佰元折
算壹日。
    事    實
丙○○（原名廖鉦印），於民國七十年間，曾因殺人未遂，經台灣高等法院台南分院
判處有期徒刑五年六月，已執行完畢，復於八十三年間因妨害自由案件，經台灣高雄
地方法院判處有期徒刑一年確定，於八十五年一月五日執行完畢，詎仍不知悔改，於
八十八年五月間某日，在高雄縣旗山鎮○○○路一一九巷十一號前，出口向乙○○商
借新臺幣（下同）五千元，乙○○當場表示身上不足五千元，並自口袋取出僅有之一
千七百元執於手中，出示取信丙○○，尚未及就該部分現款表示是否先行借貸與否，
丙○○即迫不及待，以迅速令人無以防備之強暴方法，逕取走該一千七百元現款，並
稱隔天再還款後逕自離去強就範使乙○○行無義務之事。嗣因丙○○另涉嫌毀損甲○○車輛及毆打甲○○（另經台灣高雄地方法院判決公訴不受理確定），經甲○○向高
雄縣警察局旗山分局報案後，始循線追查出上情。案經高雄縣警察局旗山分局報請臺
灣高雄地方法院檢察署檢察官偵查起訴。
    理    由
一、訊據被告丙○○固對於前揭時、地取得乙○○所有一千七百元之事實坦供不諱，
    惟矢口否認有何強制使借款犯行，辯稱：一千七百元係伊向乙○○借的，且過二
    、三月後已經還清，伊並未強行取走乙○○的錢云云。惟查：
(一)、據被害人乙○○於警訊中指證：「廖堉曾向我開口借錢五千，：：我告知身上沒
    有並將口袋內所有錢拿出來給他看，但尚未借他，他即將錢搶過去，數了一下，
    並告知有一千七百元，並說隔天要還我後即離去」等語，於偵審中亦迭指陳案發
    當時因身上現款與被告所出言貸借之款額不同，尚未及表示出借與否，被告即行
    未獲同意，逕自其執持現款之手中取走等意旨，被告亦坦承確於前開時地自被害
    人手中取走一千七百元，參以其二人彼此間並無親密交往關係，被告迄無法合理
    說明被害人有何自由意願出借款項之合理理由，而被害人若係自由意願借款予被
    告，以其當初非主動報案，其與被告間亦無何怨隙，豈有於被告已還清債欠，猶
    指稱當初被取走現款係尚未決定是否借款之不備情況下，為被告接手取走，再酌
    以本件之事發，源於案外人甲○○向警方陳訴「他（指被告）強行要借我的車子
    ，我不同意，他又要我拿錢給他，我說沒有錢給他，他即：：廖經常向我們同事
    拿錢，同事大多因為出外工作，不願得罪廖，且廖有強行要錢之行為，如不給他
    可能又有報復行為，所以大家都未向派出所報案：：據我所知，之前主任乙○○
    被拿二萬多元」等語，亦見被告前開向被害人出言借款過程，非係偶發，實係一
    貫非善意之作為。據此足見，本件被害人前開，尚未及表示意願即被取走手中現
    款之指述，應屬實情，且觀被取走現款過程，本件被告之取走被害人現款之前確
    有以貸借為由先行探問，取走後亦有表示將償還款意願，而被害人之取出口袋內
    現款，又係基於其本人相當程度對被告善意之信賴，方自行取拿出示以圖取信被
    告其所言不虛，正俟雙方就是否借款一節進一步洽商之際，被告自作主張急於取
    走，衡諸該其作為明顯違反被害人主觀意願，而使人行無義務之事甚明，且其使
    被害人就範同意借款成事實之舉，係利用被害人不備，瞬間迅速取走執持在被害
    人手中之現款，其動作本身客觀上即呈現施強暴之外觀，已合於施強暴之要件，
    被告上開所辯純屬單純自由意願借貸非有強制，應屬卸責之詞，不足採信。
二、核被告所為，應係犯刑法第三百零四條之強制罪。公訴人認為被告前開行為所犯
    係成立刑法第三百二十五條第一項之普通搶奪罪，尚有未洽（理由詳如後述），
    惟其基本事實同一，本院自應予審理，並變更其起訴法條。又被告於八十三年間
    曾因妨害自由案件，經法院判處有期徒刑一年確定，於八十五年一月五日執行完
    畢，有臺灣高等法院被告全國前案紀錄表一份在卷可稽，其於五年內再犯本件有
    期徒刑以上之罪，為累犯，爰依刑法第四十七條之規定，加重其刑。原審以被告
    所為係犯刑法第三百二十五條第一項之普通搶奪罪，予以論科，固非無見，惟查
    被告行為時無不法所有之主觀意圖（理由詳如後述），則依普通搶奪罪論罪科刑
    即有違誤，被告上訴否認觸犯該罪，請求撤銷改判等語，應認為有理由，自應由
    本院就原判決關於被告廖育搶奪部分撤銷改判。爰審酌被告僅因一時性急，未
    待他人同意即強使借貸財物成事實而誤觸法網，所得金錢僅有一千七百元，加予
    被害人之危害尚屬輕微且業已返還該款等一切情狀，量處如主文第二項所示之刑
    ，並諭知易科罰金之折算標準。
三、按刑法上之搶奪罪，係以意圖為自己或第三人不法之所有為其成立要件。此種據
    為所有之意思，必須於搶奪時即已存在，苟當時並無據為所有之意，迨其後因他
    項原因拒不交還，仍與該罪之意思條件不符，即不得遽以搶奪論（最高法院著有
    二十年度上字第一二二八號判例可資參照）。查，就本件系爭借款過程細節以觀
    ，被害人乙○○固未同意出借款項前即被接取走手中現款，然之前於受借款要求
    時，猶願特意出示現款不足事實，而有亮示財物於外之舉措，應與被告與被害人
    間之認識程度所生善意信賴相關，此徵諸被害人乙○○於本院調查中所證陳「我
    沒有被搶奪財物的感覺，他可能是認為大家都是鄰居很熟，同有急用，有關借或
    不借的事，不待我談好，就拿走我手中的錢，事實上我也因為在忙，沒有時間跟
    他談借錢的事，他操之過急：：（問：熟識程度如何？）我們每天見面，我認為
    他平常很客氣，我們之間相處並沒有不愉快：：」等語，即足證之；再依社會一
    般經驗法則，被告果因缺錢花用，主觀上萌搶奪財物之不法意圖，常見尋找陌生
    對象下手，得手後即迅速脫離犯罪現場，俾免日後遭被害人指認及刑事追訴，少
    見如本件被告取財過程般之情節，甚而得手後，尚當被害人面，清點數額，並表
    示日後返還之可能？顯見被告與被害人乙○○間，確有相當之熟稔程度（否則一
    般歹徒行搶情境，被害人唯恐被發現口袋中有財物不及，豈會自行取出亮示？）
    ，被告對被害人上開舉措，固因操諸過急而屬不當，但究難認被告自始出於不法
    所有意圖而取人財物，其固未依當初「隔天再還」之語履行承諾（被告嗣亦已將
    取走財物返還被害人），亦難遽認其取走財物當初所言純屬虛構使詐之語；且本
    件之偵辦純因於被告涉有另案，遭該別案之被害人甲○○於指訴時一併提及，並
    非被害人本於受害後心中委曲主動訴追，有相關警訊筆錄在卷可按，就甲○○之
    陳述，僅稱「據我所知，之前主任乙○○被拿二萬多元」，亦未就如何取走乙○○之錢財過程詳述並具體指出其所陳述之證據所在，自亦無以引為認定被告有對
    被害人乙○○相關財產犯罪之認定依據，附此敘明。
據上論斷，應依刑事訴訟法第三百六十九條第一項前段、第三百六十四條、第二百九
十九條第一項前段、第三百條，刑法第三百零四條第一項、第四十七條、第四十一條
，罰金罰鍰提高標準條例第一條前段、第二條，判決如主文。
本案經檢察官朱文彬到庭執行職務。
中      華      民      國    九十      年      一      月     二十     日
                              臺灣高等法院高雄分院刑事第八庭
                                  審判長法官  郭雅美
                                        法官  莊飛宗
                                        法官  洪兆隆
右正本證明與原本無異。
如不服本判決，應於判決送達後十日內向本院提出上訴狀，其未述理由者並應於提
出上訴狀後十日內向本院補提理由書（應附繕本)。
                                      書記官  葉淑華
中      華      民      國    九十      年      一      月    二十九    日
附錄：本判決論罪科刑法條全文
刑法第三百零四條第一項：
以強暴、脅迫使人行無義務之事或妨害人行使權利者，處三年以下有期徒刑、拘役或
三百元以下罰金。
                                                                  Ａ


司法院資訊處製作；財團法人民間司法改革基金會備份。
